【裁判字號】    90,上易,29
【裁判日期】    891102
【裁判案由】    妨害自由等
【裁判全文】
臺灣高等法院高雄分院刑事判決                        九十年度上易字第二九號
    上  訴  人  台灣高雄地方法院檢察署檢察官
    被      告  乙○○
    選任辯護人  蔡淑文
右上訴人因被告妨害自由等案件，不服臺灣高雄地方法院八十九年度易字第一三七五
號中華民國八十九年十一月二日第一審判決（起訴案號：臺灣高雄地方法院檢察署八
十九年度偵字第一九０六號），提起上訴，本院判決如左：
    主  文
原判決撤銷。
乙○○以脅迫使人行無義務之事，處有期徒刑月，如易科罰金，以參佰元折算壹日
，緩刑貳年。
    事  實
一、乙○○因許蒼澤於民國八十八年十二月十日簽發之中國信託商業銀行，發票日八
    十八年十二月十八日，票號ＣＨ0000000號，面額新台幣（下同）一百五
    十萬元之支票向其調借現款，詎屆期不獲兌現，許蒼澤棄職潛逃避不見面。乙○
    ○乃於八十八年十二月二十四日二十二時四十分許，持該支票至許蒼澤之妻甲○
    ○位於高雄市○○區○○街二四八號之住處向甲○○催討，甲○○以不瞭解許蒼
    澤債務情形，不願給付，乙○○竟以「如果要多領一點保險金，保險就要加保，
    保險金說不定可以多領一些」等語，脅迫甲○○在上開支票背書，並簽發面額一
    百五十萬元之本票，承擔其夫許蒼澤積欠之上開債務，致甲○○心生畏懼，而行
    無義務之事，在上開支票背書，並簽發未載到期日面額一百五十萬元之本票一紙
    交付乙○○。嗣於翌日甲○○報警處理查獲。
二、案經高雄市政府警察局鹽埕分局移送台灣高雄地方法院檢察署檢察官偵查起訴。
    理  由
一、訊據被告乙○○矢口否認有上揭行，辯稱：許蒼澤原任職鳳山信用合作社西門分
    社，簽發支票向伊調借現款一百五十萬元，退票後棄職潛逃，伊前往催討，雙方
    協商結果，甲○○同意簽發本票，伊亦應其公公許進朝要求退還支票，伊未脅迫
    甲○○，且許蒼澤簽發支票亦經甲○○背書，甲○○簽發本票亦非行無義務之事
    云云。惟查，被告於右揭時地如何脅迫被害人甲○○，在上開支票背書，並簽發
    未載到期日面額一百五十萬元之本票一紙，以償還其夫許蒼澤積欠債務之事實，
    業據被害人甲○○於警訊、偵查、原審及本院指訴甚詳，並經在埸證人許進朝於
    偵查及原審中證稱：乙○○拿一張一百五十萬支票，叫我媳婦甲○○簽字（背書
    ）及簽本票，甲○○不簽，乙○○說如果不寫保險金就要加保，就可以多領一些
    ，我媳婦害怕才簽，後來他們要走，支票本票都要拿走，我說這樣就變成欠三百
    萬元，要求退還支票，後來我應乙○○要求在本票背書，乙○○才退還支票給我
    媳婦等語明確（參見偵查卷第一八頁、原審卷第一六頁），並有上開本票、支票
    及退票理由單附卷可稽。又本件肇因於被害人之夫許蒼澤簽發支票向被告調現，
    屆期不獲兌現，許蒼澤棄職潛逃，被告與友人呂瑞傳前往被害人住處索債，被害
    人非債務人，並無義務代其夫還債，苟被害人甲○○自願在該支票背書及簽發本
    票，自無案發後報警處理之必要，且案發後雙方達成和解，被害人仍堅稱被告確
    有以前開言詞脅迫其簽發本票，足認被害人承擔許蒼澤債務，係被告脅迫，並非
    出於自願。且被告有無出言脅迫被害人，被告及在埸證人呂瑞傳自無不知之理，
    而被告於警訊時就有無以「如果要多領一點保險金，保險就要加保，保險金說不
    定可以多領一些」等語恐嚇甲○○？供稱：「我有無說該話，我已不記得。」（
    見警訊卷第二頁背面）。陪同被告前往之證人呂瑞傳亦稱：「乙○○有無講那句
    話，我沒有聽清楚。」（見警訊卷第七頁背面），由被告及證人呂瑞傳於警訊初
    供時言詞閃爍，益見被害人指訴堪以採信，被告所辯未脅迫甲○○乙節，不足採
    信。
    雖被告另辯稱：許蒼澤簽發支票經甲○○背書，甲○○簽發本票並非行無義務之
    事云云。然查許蒼澤簽發之中國信託商業銀行，發票日八十八年十二月十八日，
    票號ＣＨ0000000號，面額一百五十萬元之支票直接向被告調借現款，並
    簽發未載發票日同額支票作為擔保，借款時被害人甲○○並不在埸，此為被告所
    不爭執，被害人何能在支票背書，且上開二紙支票只有記載發票日八十八年十二
    月十八日，票號ＣＨ0000000號，面額一百五十萬元之支票上有被害人背
    書，另紙未載發票日同額支票，並無被害人背書，有上開支票二紙在卷可憑；如
    上開支票事前經被害人背書，被告自無僅要求被害人背書其中一張支票，足見發
    票日八十八年十二月十八日之支票，係被告持往被害人住處催討時，始由被害人
    背書。雖證人張簡國秀於原審證述：發票日八十八年十二月十八日之支票，借款
    時即有甲○○背書云云，惟證人張簡國秀係本件借款之金主，顯有利害關係，所
    為證言難免偏頗，不足為被告有利之認定。綜上所述，被告所辯要係卸責之詞，
    不足採信，事證明確，被告右揭犯行應堪認定。
二、核被告乙○○所為，係犯刑法第三百零四條第一項強制罪。公訴人認係犯刑法第
    三百零五條之恐嚇危害安全罪及第三百零四條第一項之強制罪，所犯二罪間，有
    方法結果之牽連關係，應從一重強制罪處斷；惟按刑法第三百零五條之恐嚇危害
    安全罪，係指單純以將來加害生命、身體、自由、名譽、財產之事，恐嚇他人致
    生危害於安全者而言，如對於他人之生命、身體等，以強暴、脅迫手段加以危害
    要挾，使人行無義務之事或妨害人行使權利，即應構成刑法第三百零四條之強制
    罪，縱有恐嚇行為，亦僅屬犯強制罪之手段，無更論以恐嚇危害安全罪之餘地。
    原審未為詳察，遽為被告無罪之諭知，尚有未合，公訴人上訴意旨執此指摘原判
    決不當，為有理由，應由本院將原判決予以撤銷改判。審酌被告因被害人之夫許
    蒼澤積欠債務避不見面，始轉而向被害人索討，且事後雙方達成和解，有和解書
    可按及犯罪動機、目的、手段，所生危害，犯後態度等一切情狀，爰量處有期徒
    刑三月，並諭知易科罰金之折算標準。查被告未曾受有期徒刑以上刑之宣告，有
    卷內前科表可查，經此偵審程序教訓，應知警惕諒無再犯之虞，本院認所宣告之
    刑，以暫不執行為適當，併諭知緩刑二年，以勵自新。又刑法第四十一條業經總
    統於九十年一月十日修正公佈施行，於同年月十二日生效，被告之犯罪時間雖在
    上開條文修正生效前，然行為後法律有變更，依刑法第二條第一項前段規定，自
    應依新修正之刑法第四十一條第一項為易科罰金之依據，附此敘明。
據上論結，應依刑事訴訟法第三百六十九條第一項前段、第三百六十四條、第二百九
十九條第一項前段，刑法第三百零四條第一項、修正後刑法第四十一條第一項、第七
十四條第一款、第二條第一項前段，罰金罰鍰提高標準條例第一條前段、第二條，判
決如主文。
本案經檢察官朱文彬到庭執行職務。
中    華    民    國      九十      年       三       月     八     日
                              臺灣高等法院高雄分院刑事第一庭
                                  審判長法官  翁慶珍
                                        法官  李春昌
                                        法官  周賢銳
右正本證明與原本無異。
不得上訴。
                                      書記官  黃琳群
中    華    民    國      九十      年       三       月    十二    日
附錄：本判決論罪科刑法條：
刑法第三百零四條第一項
以強暴、脅迫使人行無義務之事或妨害人行使權利者，處三年以下有期徒刑、拘役或
三百元以下罰金。
                                                                        Ｄ


司法院資訊處製作；財團法人民間司法改革基金會備份。
